台灣士林地方法院刑事判決　　　　　　　　92年度訴字第39號
公　訴　人　台灣士林地方法院檢察署檢察官
被　　　告　丙○○
選任辯護人　王聰明　律師
被　　　告　庚○○
　　　　　　辛○○
上列二人共同
選任辯護人　林辰彥　律師
　　　　　　黃淑怡　律師
　　　　　　施裕琛　律師
上列被告因偽造文書案件，經檢察官提起公訴（90年度偵字第
9098號、91年度偵字第12337號），本院判決如下：
    主文
丙○○、庚○○、辛○○均無罪。
    理  由
一、本件公訴意旨略以：被告丙○○自87年8 月起迄91年3 月20
    日止，擔任台北市南港區公所經建課課長，掌理該所公共工
    程（即鄰里工程）、鄰里公園管理維護等基層建設業務；被
    告庚○○自89年3 月1 日起迄今，擔任同公所經建課技佐，
    負責鄰里公園管理維護、都市計畫說明會等，被告丙○○、
    庚○○均係依據法令從事公務之人員。緣於89年9 月間，南
    港區公所辦理轄內「社區環境改造計畫萬福公園音樂藝文廣
    場工程（下稱萬福公園工程）」之發包作業，由日元營造有
    限公司（下稱日元營造公司）以總價新台幣（下同）三百八
    十五萬元得標。又該工程之規劃、設計、監造，另由台北市
    政府民政局（下稱台北市民政局）委託淨土景觀工作室（下
    稱淨土工作室）負責，萬福公園工程自89年10月3 日開工，
    限定於同年11月20日前完工。施工期間，南港區公所係由經
    建課承辦人庚○○，負責該項工程之監工業務，另淨土工作
    室負責人汪碧芬將萬福公園工程監造工作交由被告辛○○辦
    理，被告辛○○為現場監工，日元營造公司負責人許進平則
    指派戊○○為工地主任，負責萬福公園工程之現場施作。詎
    ：
  (一)被告丙○○、庚○○、辛○○三人均明知萬福公園工程中，
    園區內原生喬木36株，採園外遷移植栽（即移植），而遷移
    植栽之位置應由業主南港區公所指定，而移植之喬木，日元
    營造公司負有保固養護（即保活）責任，即移植喬木視同新
    植，植栽死亡必須照遷移植栽之價格賠償。但因南港區公所
    無法指定可供遷移喬木之處所，致該原生喬木36株必須改採
    砍除方式處理。被告丙○○、庚○○、辛○○均明知依當時
    有效之各機關辦理公共建築物作業要點（81年10月30日行政
    院 (81) 台內字第36371 號函訂定發布，於91年4 月9 日行
    政院 (91) 院授工技字第91011896號函發布廢止，而行政院
    公共工程委員會另於91年1 月2 日函頒各機關辦理公有建築
    物作業手冊」供遵循），暨台北市政府訂頒之「台北市政府
    所屬各機關工程施工驗收作業程序」之規定，應循變更設計
    之程序報核，奉核定後，再由業主與承商議價，再依變更設
    計後之施工圖說施作。詎被告丙○○、庚○○竟不思如此，
    私下同意日元營造公司工地主任戊○○僱工將園區內之喬木
    36株砍除，並運至廢棄物清理場棄置。
  (二)被告辛○○明知36株喬木係以砍除處理，竟基於概括犯意，
    於89年10月16日、17日、18日三日，連續在其監造職務上應
    製作之監工日報表之第二聯「完成工程詳細表」上「喬木移
    植」工程項目之「本日完成數量」、「累計完成數量」欄位
    ，不實登載該三日喬木移植數量各0.3 、0.3 、0.4 ，累計
      完成數量各0.3 、0.6 、1.0 ，並自此三日起，迄89年11
    月25日止，每日監工日報表之第二聯「完成工程詳細表」上
    之「喬木移植」工程項目「累計完成數量」欄位，不實登載
    完工數量1.0 等不實內容，足生損害於監工日報表之正確性
    ，再經日元營造公司派駐工地之戊○○在監工日報表上加蓋
    公司大小章確認無誤後，再由被告辛○○送往南港區公所經
    建課複核，被告丙○○、庚○○二人均明知此登載不實，竟
    仍各基於於職務上所掌公文書上為不實登載之概括犯意，於
    上開期間之監工日報表上「監工人員」欄位、「施工單位主
    管」欄位加蓋自己職章確認，足以表示確認監工日報表上有
    關「喬木移植」工程項目之完成進度情形屬實，而於其等職
    務上所掌之公文書上為不實登載，足生損害於監工日報表之
    正確性。
  (三)迨89年12月27日日元營造公司申報完工。淨土工作室為本件
    工程之監造單位，本於職責應完成結算明細表、竣工圖等辦
    理結算驗收應備之文件，該工作室負責人汪碧芬則委託被告
    辛○○撰寫結算明細表、竣工圖，用以配合南港區公所辦理
    結算驗收事宜。詎被告辛○○竟要求日元營造公司於初驗前
    繪製竣工圖初稿23張、結算明細表初稿12頁後充作自己繪製
    轉送南港區公所。被告丙○○、庚○○於同年12月28日辦理
    初驗時，各負責主持人及紀錄工作，於被告庚○○完成初驗
    紀錄後，再陳報區長指派被告丙○○為正驗人員，被告丙○○於同年12月30日會同會計室主任羅玉蕙等為監驗人員，被
    告庚○○則擔任紀錄工作，共同辦理萬福公園工程之正驗業
    務。被告丙○○、庚○○均明知萬福公園工程之原生喬木36
    株已砍除，係以廢棄物方式處理，被告丙○○、庚○○竟仍
    基於同上概括犯意，先由被告庚○○於驗收報告上驗收意見
    欄位不實登載「喬木、…、…保活六個月，40％保活金九萬
    七千三百十二元」，被告丙○○嗣於驗收報告之審核意見欄
    位上加蓋職章，認可被告庚○○所登載之事項為屬實，以此
    方式於渠等職務上所掌驗收報告為不實登載，並使不知情之
    民政課課長鍾明桔、會計室主任羅玉蕙、政風室主任杜慶立
    、主任秘書潘樹燊逐層於驗收報告之審查意見欄位上加蓋職
    章，認萬福公園工程尚有喬木36株，應由日元營造公司負起
    保活責任之驗收意見為屬實，嗣後再由被告庚○○檢附驗收
    紀錄、工程結算驗收證明書等驗收結算文件，陳送不知情之
    區長方泰霖批示，使區長於驗收報告等結算驗收文件上加蓋
    職章，認可驗收情形，並予以驗收通過，使日元營造公司於
    驗收通過後，仍須再負起該36株喬木之保活責任，足生損害
    驗收結算之正確性。
　(四)又被告丙○○、庚○○明知於正驗時，若發現施工數量與結
    算明細表不符，應退回監造單位修正，竟仍憑被告辛○○所
    轉送由戊○○繪製之竣工圖初稿、結算明細表初稿施予正驗
    。於驗收通過後，被告丙○○、庚○○明知萬福公園工程中
    原應遷移植栽之喬木36株，根本未遷移，而係砍除後以廢棄
    物處理，竟將日元營造公司所繪製編號Ａ─１之喬木砍除竣
    工圖抽換，而以合約所附之編號Ａ─１（喬木移植）施工圖
    代替，於業務上所掌之竣工圖等圖書上為不實登載，後再交
    予日元營造公司補蓋章，被告丙○○、庚○○亦明知上揭竣
    工圖Ａ─１內容不實，竟仍於竣工圖上簽章認可，使不實之
    竣工圖作為萬福公園工程之結算計價公文書之一，足生損害
    於萬福公園工程估驗計價之正確性。另被告丙○○、庚○○
    不循正途要求淨土工作室修改完成結算明細表，反而私自要
    求日元營造公司依其等指示重製結算明細表，故日元營造公
    司工地主任戊○○及妻子己○○即前往南港區公所，利用辦
    公室內電腦製作結算明細表，庚○○並指導戊○○、己○○
    可增列「喬木砍除」項目，而「喬木移植」項目之數量及金
    額均列零，而戊○○原估列喬木砍除費用為三萬餘元，又因
    喬木砍除含有挖除、運棄的費用，故被告庚○○建議將喬木
    砍除之部分費用可移列「雜項運什費」項目，戊○○、己○○依被告庚○○之指示，將三萬餘元喬木砍除施工費用，平
    均分列到「喬木移除」、「雜項運什費」項目。詎料，被告
    丙○○竟指示被告庚○○結算明細表之工作項目及費用，應
    與合約所列項目、金額一致，不可增刪，故由被告庚○○再
    指導己○○於電腦上更改數據，使結算明細表之項目、金額
    與合約之單價分析表的項目、金額相吻合（除造型牆例外）
    ，並列印成報表，斯時「喬木移除」項目已被刪去，改列「
    喬木移植」項目、施工價額填列為五萬九千一百四十三元，
    後經被告辛○○、庚○○、丙○○閱過認可，再交由戊○○
    在結算明細表上加蓋日元營造公司大小章，後被告辛○○即
    在結算明細表上結算人員欄位加蓋淨土工作室大小章，被告
    庚○○、丙○○各在結算明細表之覆核人員、監造單位主管
    欄位加蓋職章，認可工程之施工項目及施工價額無誤，以之
    作為結算萬福公園工程工程款之依據，使不知情之南港區公
    所區長方泰霖加蓋職章認可，准依結算明細表（並據結算明
    細表之數據搷寫內容不實之結算總表），憑以支付工程款予
    日元營造公司，足生損害於結算驗收文書之正確性。
　(五)日元營造公司工地主任戊○○在不知結算明細表上「喬木移
    除」項已被改回「喬木移植」項，並仍填列價款為五萬九千
    一百四十三元之情形下，於發包工程竣工計價書上核章交予
    南港區公所，進入撥付工程款之程序，被告庚○○明知其中
    有不實，仍檢附驗收紀錄、初驗紀錄、驗收報告、結算總表
    、結算明細表、工程結算驗收證明書、工程數量計算表、監
    工日報表等一併逐層陳報會計室主任羅玉蕙、主任祕書潘樹
    燊、區長方泰霖批示核可而付款，於日元營造公司開出工程
    款之發票後，由公所撥付工程款，計發給工程款三百六十二
    萬一千八百八十三元（至於應扣除的保活款部分，日元營造
    公司另提出保險單供南港區公所質押抵充，但迄今未辦理保
    活驗收），致日元營造公司在喬木砍除項目上溢領四萬五千
    八百四十四．二元，足生損害於公文書之正確性，因認被告
    丙○○、庚○○涉有刑法第216 條、第213 條公務員登載不
    實罪嫌，被告辛○○涉有同法第216 條、第215 條業務上登
    載不實罪嫌。
二、公訴人認被告三人涉犯前揭罪嫌，無非係以被告庚○○、辛○○及證人戊○○、乙○○、陳昌正、羅芳信、羅玉蕙、汪
    碧芬均供稱：前述36顆喬木確已遭砍除，然而前述之工程合
    約係採喬木移植方式，而非砍除，且本件工程已辦理驗收並
    已結算完畢，相關監工日報表、竣工圖、結算明細表均記載
    喬木移植，該部分之登載與事實不符為其論據，並提出前開
    工程之竣工計價書、工程結算驗收證明書、結算總表、結算
    明細表、工程數量計算表暨驗收紀錄、初驗紀錄、驗收報告
    、竣工圖等件為佐證。
三、訊之被告丙○○堅詞否認有前述公務員登載不實之犯行，辯
    稱：前述工程係台北市民政局委託淨土工作室規劃設計，嗣
    後交由南港區公所發包執行，本件除南港區公所經建課承辦
    人庚○○外，民政局並委由淨土工作室實際監造，因同時期
    南港區公所辦理之工程高達十三件，施工期間象神颱風造成
    南港區嚴重災情，耗費相當時間從事救災及災後重建事宜，
    且本件係限期完工案件，時間甚為緊迫，而承包商日元營造
    公司施工情況卻不佳，多有瑕疵例如造型牆、舞台設計、遊
    戲組安全問題，驗收前伊之重心多在該等硬體設備之瑕疵問
    題上，而未注意樹木問題。蓋依工程合約要求該喬木36株係
    「移植」，然就其實際，事後在現場不致看到該喬木36株一
    節與將之砍除，別無二致。況且，被告庚○○未曾告知該喬
    木36株已遭砍除，伊於驗收時係以合約書之施工圖為憑而為
    驗收。89年12月30日下午驗收完畢回到南港區公所後，被告
    庚○○始提出結算明細表，因其上包括造型牆不應計價等問
    題，伊提出糾正，至植栽部分伊僅瞥見多了一欄合約所無的
    項目，伊一併指出，然但未指示被告庚○○該如何處理，當
    時被告庚○○並未告知樹木已遭砍除，當天後伊見被告庚○○竟讓戊○○之妻己○○使用南港區公所內之電腦，伊曾出
    言訓斥。嗣至90年7 月間因日元營造公司仍有多項缺失尚未
    改進而會勘上址時，雖有提及前述喬木已遭砍除云云，因伊
    專注於兒童遊戲組具之改進及藝文活動廣場項下之造型牆部
    分（下稱造型牆）等問題，自忖喬木還有保活驗收問題，無
    須急於處理，伊對於喬木遭砍除一事既不知情，自無明知為
    不實事項而故為登載之適用等語，資為抗辯。
四、訊之被告庚○○、辛○○雖均表明渠等願認罪，且供認渠承
    辦本件未經變更設計程序，造成登載內容與實際情形不符，
    確有疏失。惟渠二人仍分別辯稱如下所述，按解釋意思表示
    ，不得拘泥於所用之辭句，仍應探求當事人之真意，且犯罪
    之成立與否，係法院之職權，自不得受當事人意思拘束，本
    院認被告庚○○、辛○○仍應以否認犯罪論。
（一）被告庚○○辯稱：89年5 月間本件工程開工之前，課長即
      被告丙○○曾參加台北市民政局所舉辦協調會，回來轉述
      稱如果找不到移植地點，可逕行將之砍除等語。嗣於施工
      期間確實找不到施工地點，本件又係限期完工案件，急於
      施工，遂同意承包商將之砍除，翌日並將此事稟報課長，
      故被告丙○○對於喬木36株已遭砍除知之甚詳。承包商所
      提出之結算明細表係以砍除計算，竣工圖亦記載為「移除
      」，詎於89年12月30日驗收完畢回到辦公室後，被告丙○○竟謂該結算明細表與工程合約不符為由退回，伊乃與證
      人即戊○○之妻己○○將該部分改回移植，項目及金額均
      依合約之記載為之，竣工圖亦將其上所載「移除」改為「
      移植」，此項記載雖與事實不符，然係依所屬上級公務員
      命令所為之職務上行為，應可阻卻違法。再樹木經砍除後
      ，仍須運至運棄場棄置，所需費用不比移植來的低，本件
      喬木36株部分雖以移植計價，實際上砍除所需費用不低於
      前述移植費用，南港區公所就此部分事實上並未發生任何
      損害等語。
（二）被告辛○○辯稱：伊並非天天，而是每週約僅2 至3 天在
      工地，伊曾見前述喬木已經連根挖起，伊以為將移植他處
      ，過兩天再到工地，發現喬木已不見，伊以為該喬木已移
      植他處，因而在89年10月16日、17日、18日上之監工日報
      表上記載移植數量。嗣後於結算時經廠商告知始知喬木已
      遭砍除，因此伊在結算明細表及竣工圖初稿上均記載為「
      移除」，詎事後竟遭改為「移植」，伊未參加驗收程序，
      於驗收完畢後經南港區公所通知前去補章，伊不疑有他，
      且匆忙間未細看，根本不知伊所提之結算明細表及竣工圖
      均已遭更改，伊不知情等語。
五、按犯罪事實應依證據認定之，無證據不得認定犯罪事實；不
    能證明被告犯罪者，應諭知無罪之判決，刑事訴訟法第154
    條第2 項、第301 條第1 項分別定有明文。又按，刑法第21
    3 條公務員登載不實罪、第215 條業務上登載不實罪，均以
    行為人主觀上明知為不實之事項，且該項不實之登載，客觀
    上須足以生損害於公眾或他人為構成要件；又行政疏失與刑
    事責任分屬不同範疇，行為人主觀上雖明知為不實之事項，
    仍故為登載，然其行為並不足以對公眾或他人造成損害，而
    僅係違反機關行政管理上之規定者，則僅負擔行政責任，而
    不應遽令負擔刑事責任，此觀該二條項之規定甚明。
六、本院查：
（一）本件工程有關喬木移植部分，僅有35株，而非36株，業經
      本院勘驗本件施工圖及竣工圖明確，是本件工程迭自工程
      合約起，經發包、施工、驗收、結算迄於檢察官起訴書，
      相關書面資料中有關喬木移植部分之記載或計算均以36株
      論，此部分之記載均有誤會，應予更正，惟因綜觀全卷資
      料均以喬木36株而為論述，為免混亂，本判決仍沿用前述
      用語，此合先指明。
（二）被告丙○○自87年8 月起迄91年3 月20日止，擔任台北市
      南港區公所經建課課長，掌理該所公共工程（即鄰里工程
      ）、鄰里公園管理維護等基層建設業務；被告庚○○自89
      年3 月1 日起迄今，擔任同公所經建課技佐，負責鄰里公
      園管理維護、都市計畫說明會等，其就萬福公園工程為南
      港區公所之承辦及監工人員。南港區公所於89年9 月將萬
      福公園工程發包予以總價三百八十五萬元得標之日元營造
      公司施作。又該工程之規劃、設計、監造，則另由台北市
      民政局委託淨土工作室負責，淨土工作室負責人汪碧芬則
      將該監造工作交由被告辛○○辦理，至承包之日元營造公
      司負責人許進平則指派戊○○為工地主任，負責萬福公園
      工程之現場施作。而依前述工程合約有關園區內原生喬木
      36 株 ，係採園外遷移植栽（即移植）之方式，但因無法
      覓得可供遷移喬木之處所，且因係限期完工之工程，前述
      喬木如未處理，前述工程則無法展開，證人戊○○遂與被
      告庚○○、辛○○溝通後，徵得被告二人同意，而於開工
      不久後即將該喬木36株砍除。戊○○沿用依其以往習慣依
      合約內容在89年10月16日、17日、18日之監工日報表之第
      二聯「完成工程詳細表」上「喬木移植」工程項目之「本
      日完成數量」、「累計完成數量」欄位，逐日登載為喬木
      移植數量各0.3 、0.3 、0.4 ，累計完成數量各0.3 、0.
      6 、1.0 ，並於其上加蓋公司大小章後，交予被告辛○○
      ，被告辛○○即將之送往南港區公所經建課複核，被告庚○○、丙○○二人嗣均在其上「監工人員」欄位、「施工
      單位主管」欄位加蓋自己職章確認。迨89年12月27日日元
      營造公司申報完工後，為配合南港區公所辦理結算驗收事
      宜，被告辛○○委託戊○○代為制作結算明細表及竣工圖
      之初稿，戊○○完成後囑其妻己○○送至南港區公所提交
      被告庚○○，針對喬木36株部分戊○○於竣工圖初稿上記
      載「移除」，於結算明細表上則將「喬木移植」該欄位之
      數量及金額記載為「零」，另外再加列「喬木移除」36株
      ，將原合約所定「喬木移植」之單價扣除後作為計價標準
      。南港區公所先後於同年12月28日辦理初驗，嗣於同年12
      月30日驗收完畢，被告庚○○於驗收報告上驗收意見欄位
      登載「喬木、…、…保活六個月，40％保活金九萬七千三
      百十二元」（包括本件喬木36株及其他所有植栽工程），
      呈予被告丙○○及會計室主任羅玉蕙等人逐層於驗收報告
      之審查意見欄位上加蓋職章，嗣後再由被告庚○○檢附驗
      收紀錄、工程結算驗收證明書等驗收結算文件，陳送區長
      方泰霖批核，而予驗收通過。89年12月30日驗收完畢返抵
      南港區公所後，被告庚○○將戊○○所制作之結算明細表
      初稿提報被告丙○○審核，因前開工程藝文活動廣場項下
      之造型牆部分戊○○施作後被要求打掉，被告丙○○認不
      得計價，乃指示被告庚○○該結算明細表必須修正，且就
      植栽部分因記載與合約所定項目內容不符，被告丙○○亦
      一併糾正，被告庚○○遂與己○○以經建課辦公室內之電
      腦重新制作結算明細表，系爭喬木36株部分則全依合約內
      容而為填載，施工價額填列為五萬九千一百四十三元，嗣
      據而辦理結算由南港區公所撥付工程款共三百六十二萬一
      千八百八十三元，竣工圖部分則將原本所載「喬木移除」
      改為「喬木移植」。另日元營造公司依合約約定所須提出
      保固金及保活金部分，日元營造公司提出火險保險單供南
      港區公所質押抵充之事實，業據被告庚○○及證人戊○○
      供述在卷，核與證人乙○○、陳昌正、羅芳信、羅玉蕙、
      汪碧芬大致偌同，並有竣工計價書、工程結算驗收證明書
      、結算總表、結算明細表、工程數量計算表暨驗收紀錄、
      初驗紀錄、驗收報告本、竣工圖等件在卷可稽，足見前開
      工程中有關喬木36株部分，工程合約雖記載為「喬木移植
      」，然實際上係將之砍除，而監工日報表、結算明細表、
      竣工圖及驗收報告上有關保活部分，均以該喬木36株係採
      移植方式而為記載或計價，此等部分之記載與事實不合，
      已無疑義。且本件工程是限期完工，此36株喬木如未移開
      ，工程無法施作，被告庚○○、辛○○均表示無法找到移
      植地點，戊○○在現場表示僅為雜木，非景觀樹木，為了
      工程之進行，建議將之砍除，被告庚○○、辛○○二人討
      論一下，就在現場同意，因為當時現場已有很多人等著要
      進行工作；喬木是用挖土機扳倒，再鋸成一塊一塊，然後
      再由挖土機搬到清運的車輛，再運到廢棄物處理場，當時
      工人在挖、扳、鋸、運時，被告庚○○、辛○○均有看到
      等語，已據戊○○證稱在卷（詳見90年偵字第9098號卷三
      第101 頁、本院93年8 月10日審判筆錄第8 頁、第9 頁、
      第11頁，第24頁），並為被告庚○○所坦承，被告庚○○
      、辛○○二人對於前述喬木業經砍除一事，知之甚明。被
      告辛○○辯稱：伊係於辦理工程結算前，始經廠商之告知
      而得悉云云，不足採信。
（三）起訴書以被告丙○○明知本件喬木36株已遭砍除，仍於監
      工日報表、驗收報告上核章，並指示被告庚○○將竣工圖
      、結算明細表上有關喬木移除之記載均更改為喬木移植，
      並據以辦理結算撥款予日元營造公司，無非係以證人戊○○之證述及被告庚○○之供述為論據。惟查：
　１、證人戊○○於偵查中固證稱：「我們絕非擅自施工，是經
      過監造單位之監工辛○○及負責人汪碧芬也知道，又業主
      承辦人及課長都同意我們將喬木砍除，因為不砍除無法繼
      續施工」等語（詳見90年偵字第9098號卷三第125 頁）。
      然其於本院審理時，經交互詰問，除證稱本件工程是限期
      完工，此36株喬木如未移開，工程無法施作被告庚○○、
      辛○○均表示無法找到移植地點，伊在現場表示僅為雜木
      ，非景觀樹木，為了工程之進行，建議將之砍除，被告庚○○、辛○○二人討論一下，就在現場同意，因為當時現
      場已有很多人等著要進行工作等語，已如前述外。復證稱
      ：現場除了這36株喬木外，還有另外很多小樹木需要砍除
      ，所以被告庚○○、辛○○二人並未回去請示被告丙○○
      ，伊亦未曾請示過被告丙○○；砍除樹木之動作很快，僅
      約二日即可結束，砍除過程中被告丙○○未到工地現場等
      語（詳見本院93年8 月10日審判筆錄第8 頁、第9 頁、第
      11 頁 ，第24頁），足見戊○○因久未覓得喬木移植處所
      ，而於工地現場與被告庚○○、辛○○二人溝通，被告二
      人乃同意將之砍除，彼時被告丙○○並未在場。證人戊○○此部分之證詞，無法作為被告丙○○明知喬木已遭砍除
      而故為不實登載之證明，已甚明確。再被告丙○○、庚○○於89年12月30日驗收完畢返回南港區公所辦公室後，己○○攜來戊○○所制作之結算明細表，因其格式與南港區
      公所之結算表格格式不合，被告庚○○乃指導戊○○之妻
      己○○制作結算明細表初稿，然後將之提交予被告丙○○
      ，被告丙○○向被告庚○○表示造型牆部分不得計價，植
      栽部分之記載與合約所定不符等缺失後，將之退還，被告
      庚○○再度指導己○○使用辦公室內電腦修改時，遭被告
      丙○○斥責；己○○之所以將結算明細表初稿上以移除記
      載及計價部分改為以移植記載及計價，係基於被告庚○○
      之要求，被告丙○○並未要求己○○如此；己○○亦未聽
      到被告丙○○與被告庚○○談論之內容，伊因戊○○有交
      代年度終了，要封關，再拖下去就來不及領錢，要伊儘量
      配合等語，而依被告庚○○之指示去修改結算明細表初稿
      ；後來戊○○也來到南港區公所，戊○○見藝文舞台二十
      多萬被砍掉，心情不好，根本沒有注意到樹木的問題，當
      時因為公司年底急著要錢，所以沒有和南港區公所計較等
      情，已經被告庚○○及證人己○○、戊○○供承在卷（詳
      見90年偵字第9098號卷二第123 頁、本院92年5 月30日訊
      問筆錄第26頁、第27頁、第29頁、本院93年8 月10日審判
      筆錄第14頁、第30頁至第33頁），可見將結算明細表上有
      關移除之記載更改為移植之過程中，證人己○○及戊○○
      與被告丙○○均未有任何直接接觸，且證人二人亦未當面
      親耳聽聞被告丙○○就被告庚○○所提出之結算明細表初
      稿表示意見，是被告丙○○於被告庚○○所提出之結算明
      細表初稿時，固曾因與工程合約不符而提出糾正，此仍不
      足以認定被告丙○○當時已明知樹木已遭砍除。證人戊○○於本院前述證述中嗣雖供稱：初驗時，伊曾向被告丙○○表示喬木移植已遭砍除，語畢被告丙○○未有任何表示
      或反應云云（詳見本院93年8 月10日審判筆錄第25頁），
      此業經被告丙○○否認在卷，而本件工程依合約所定總工
      程款應為三百八十五萬元，然因施工中有諸多瑕疵，致遭
      南港區公所扣款，日元營造公司實際上僅領得三百六十二
      萬一千八百八十三元，前述藝文廣場之造型牆部分，單價
      十萬七千一百零四元，原經日元營造公司施作完成，但依
      地方需求拆除，而被告丙○○以既已拆除則無法辦理驗收
      ，而將之全數剔除，此經被告三人與證人戊○○、己○○
      供陳一致，並有工程合約、結算明細表及發票影本在卷可
      佐。且日元營造公司於結算時所繳交之保固金及保活金，
      嗣因發生兒童遊具組支柱發現裂痕、照明設備未通電等保
      固問題，日元營造公司經南港區公所一再發文要求改善處
      理，仍遲未處理，被告丙○○簽報將之沒收，同時並報請
      行政院公共工程委員會，將其公司資料登錄於「政府採購
      資訊公告系統」內之「拒絕往來廠商」（此即俗稱之「停
      權處分」），有南港區公所90年2 月13日、7 月11日會勘
      記錄、90年2 月27日北市南經字第9020322000號函、90年
      3 月16日北市南經字第9020360900號函、90年4 月13日北
      市南經字第9020548600號函、90年11月2 日北市南經字第
      9021707200號函、90年11月29日北市南經字第9021893100
      號函及被告丙○○所擬簽稿影本各1 紙在卷足考。又本件
      工程於89年12月30日驗收後，被告庚○○提交結算明細表
      初稿予被告丙○○，經被告丙○○以造型牆部分不得計價
      及植栽部分之記載與工程合約所定項目不符糾正後，被告
      庚○○指導己○○使用辦公室內電腦修改時，復遭被告丙○○斥責，已如前述，顯見被告丙○○於本件工程中諸多
      作為對於證人戊○○非常不利，渠二人間已有怨隙，自不
      得僅憑證人戊○○之單方指述，即遽認證人戊○○在初驗
      時確曾向被告丙○○表明樹木已遭砍除。
  ２、本件迭據被告庚○○一再指稱：89年5 月間本件工程開工
      之前，課長即被告丙○○曾參加民政局所舉辦協調會，回
      來轉述稱如果找不到移植地點，可逕行將之砍除，被告丙○○對於喬木36株已遭砍除一事始終知之甚詳云云。然查
      ，台北市民政局於89年5 月31日確曾就整體植栽移植作業
      召開工作協調會，與會單位有台北市政府公園處、所轄各
      區區公所及26案規劃團隊等相關合作廠商等，當日南港區
      公所係派由證人甲○○到場，會議中雖就植栽作業多所討
      論，但並未做成如無法覓得移植地點則加以砍除之結論，
      有台北市民政局89年6 月2 日北市民二字第8921706000號
      函所附會議記錄可按。經詢之證人即時任台北市民政局二
      課專員丁○○證稱：該次會議就公園內樹木，是採移植抑
      移除，未做成具體決議，依當時台北市情形，公園內喬木
      如要移出公園，大部分採移除方式，該會會議被告丙○○
      並未參加等語（詳見本院94年11月15日審判筆錄第3 頁、
      第5 頁）；證人甲○○亦證稱：該次協調會被告丙○○並
      未參加，且伊對於會議中針對植栽做成如無法覓得移植地
      點，則加以砍除之結論，亦無印象，更無轉告被告庚○○
      之事等語（詳見本院94年11月15日審判筆錄第10頁至第15
      頁），被告庚○○前揭指述即有重大瑕疵。被告庚○○嗣
      於本院審理時雖再度供稱：其於樹木砍除後翌日即向被告
      丙○○報告此事，故被告丙○○對於喬木遭砍除一事知情
      云云（詳見本院審判筆錄93年10月5 日第20頁）。惟查，
      本件工程係於89年10月3 日開工，限定於同年11月20日完
      工，然因施工有諸多瑕疵，經南港區公所會同淨土工作室
      先後於89年11月25日、27日會勘，發現有諸多缺失，淨土
      工作室遂於同年11月27日兩度發文要求日元營造公司5 日
      內改善，並副知南港區公所，該兩份公文，被告庚○○收
      受遲未處理，嗣被告丙○○得悉後加以督促，被告庚○○
      始於同年89年12月6 日發文要求日元營造公司速依淨土工
      作室前揭函文修正，再於同月11日、13日催促日元營造公
      司依照辦理，在提報完工前依合約規定按日以千分之二計
      算扣款，且可能遭致停權處分，有淨土工作室89年11月27
      日淨萬字第八九十一○二號、第八九十一○三號函、南港
      區公所89年12月6 日北市南經字第8921745000號、89年12
      月11日北市南經字第8921778300號、89年12月13日北市南
      經字第8921704100號函影本各1 件附卷可憑。嗣90年3 月
      間被告丙○○再以被告庚○○承辦本件工程及其他工程怠
      忽職守，尤其是本件工程施工期間其未善盡協助監工職責
      ，經被告丙○○一再督促，被告庚○○仍多所推諉，以致
      工程出現諸多問題，簽請懲處，有被告丙○○所擬簽稿影
      本5 件、南港區公所政風室主任杜慶立所擬簽稿影本1 件
      在卷可查，可見被告庚○○與被告丙○○間之夙怨已深。
      再本件工程於89年12月30日驗收後，被告庚○○係因被告
      丙○○表示植栽部分之記載與合約所定項目不符，而與己○○以辦公室內電腦，將原本以喬木移除計算及登載之結
      算明細表，修改為喬木移植，修改時既遭被告丙○○斥責
      ，已如前述，復因此而有本件登載不實遭檢察官起訴之事
      ，被告庚○○對於被告丙○○，自是相當怨咎。加以，被
      告丙○○為被告庚○○之直屬上級長官，本件結算明細表
      既因被告丙○○之糾正而改為喬木移植，如謂被告丙○○
      對此不實之登載知情，被告將可依刑法第21條第2 項之規
      定，主張依所屬上級公務員命令之職務上行為而不罰，由
      上可知被告庚○○與被告丙○○二人，於法律上及事實上
      利害關係均有對立衝突，自不得僅憑被告庚○○片面指述
      ，即遽認被告庚○○於喬木砍除翌日確曾告知被告丙○○
      此事。
  ３、本件工程係於89年10月開工，經限定於同年11月20日完工
      ，日元營造公司於89年12月27日始申報完工，此距離年底
      之預算結算終了僅剩四日，南港區公所隨即排定翌（28）
      日初驗，並進而於同月30日正驗，足見時間十分匆促，此
      從被告辛○○二度驗收均因臨時通知而未能參加一節亦可
      稽。而本件之結算明細表初稿，係被告辛○○委由戊○○
      制作，戊○○保留原有移植項目，數量及金額填載「零」
      ，增列砍除項目，制作完成後戊○○囑其妻己○○送至南
      港區公所，己○○隨身攜有電子檔，先因格式不合，經被
      告庚○○要求重做，嗣因被告庚○○告知己○○，被告丙○○表示前述藝文舞台造型牆不得計價，應予剔除及植栽
      部分之記載須與工程合約相符，而再度利用南港區公所辦
      公室內電腦修改，時間為89年12月30日下午，即本件工程
      驗收完畢返回南港區公所後，已據證人戊○○、己○○證
      述在卷，可知被告丙○○於驗收當時手上尚未有結算明細
      表可供比對。參以，被告辛○○雖供稱：其制作好結算明
      細表、竣工圖初稿後，將之交由戊○○轉交被告庚○○。
      惟查，該結算明細表係戊○○所制作囑己○○送至南港區
      公所，經被告庚○○指導重做並修正內容，業如前述，竣
      工圖亦係戊○○所繪製，已經戊○○陳稱在卷（詳見90年
      偵字第9098號卷三第101 頁），被告辛○○此部分之供述
      與事實不符。而被告庚○○於本院以證人身分作證時，亦
      證稱：驗收當日在南港區公所辦公室修改的是結算明細表
      ，不含竣工圖；戊○○之竣工圖初稿係在驗收後第二天始
      送至南港區公所；南港區公所辦理結算完畢，將相關文件
      資料送請台北市民政局核定後，台北市民政局曾電知南港
      區公所補送竣工圖等語（詳見本院93年10月5 日審判筆錄
      第24頁、第39頁），顯見被告丙○○於89年12月28日辦理
      初驗及同月30日辦理正驗時，其手上尚無竣工圖及結算明
      細表初稿，是其所辯：伊係以合約所附施工圖比對工程現
      況而為驗收等語，堪以採信。另本件監工日報表，係由戊○○填載，戊○○之習慣係依照合約項目來填寫，已經戊○○證稱在卷（詳見90年偵字第9098號卷三第135 頁），
      據此被告丙○○驗收時，其縱曾見過監工日報表，其仍無
      從得知喬木36株已遭砍除，亦屬明確。況查，無論是工程
      合約所定之喬木移植，抑係現況之將之砍除，其外觀均是
      在工程工地看不到該36株喬木之存在，故僅從工地現況無
      法得知該喬木36株確已遭砍除。
  ４、本件工程之規劃、設計，係由淨土工作室為之，淨土工作
      室對於本件工程之種種知之最詳，台北市民政局復將監造
      部分委託淨土工作室為之，淨土工作室即應負起所有之監
      工責任，南港區公所雖為業主，然相關承辦人員例如被告
      庚○○應僅係負責協助監造、監督監造及溝通協調工作，
      所負應為第二線工作（苟非如此，則台北市民政局與淨土
      工作室之委託監造合約毫無意義），證人丁○○即證稱：
      本件工程監造部分已經委由淨土工作室為之，南港區公所
      人員不可能天天到場等語（詳見本院94年11月25日審判筆
      錄第7 頁）。本件工程既有第一線的淨土工作室所派人員
      被告辛○○負責實地監造，南港區公所內部復有被告庚○○監督工程之進行，被告丙○○自應授權部屬即被告庚○○處理及報告即可，既不可能亦無須事必躬親或事事垂問
      或指示，至為灼然。況且，被告丙○○身為南港區公所經
      建課長，掌理全南港區公共工程包括鄰里工程及鄰里公園
      之管理維護，89年下半年發包施工之工程，不含本件工程
      ，即高達13項之多，有台北市南港區公所89年下半年發包
      施工中工程一覽表及南港區公所92年11月14日北市南經字
      第09231779200 號，其業務十分繁忙，且本件工程期間適
      逢象神颱風來襲，造成南港地區嚴重淹水，被告丙○○身
      為經建課長必須忙於山坡地、道路坍方之搶通及其他災後
      重建，當可想像，其所能投注在本工程上之心力應甚屬十
      分有限。徵以，本件工程有諸多缺失，喬木36株如何處理
      與兒童遊戲組之安全及造型牆之計價等等項相較，極易受
      到忽視，證人戊○○證稱：89年12月30日在南港區公所時
      ，伊等見藝文舞台二十多萬被砍掉，心情不好，根本沒有
      注意到樹木的問題等語（詳見本院93年8 月10日審判筆錄
      第14頁），核與被告辛○○所稱：「當時除了樹的部分外
      ，這個工程還有更大的爭議，當時的焦點都在造型舞台的
      部分，所以沒注意到樹有被調整過」等語相符（詳見本院
      92年5 月30日訊問筆錄第29頁），且89年12月30日驗收完
      畢返回辦公室後，被告庚○○將戊○○所提出之結算明細
      表初稿交予被告丙○○，被告丙○○表示工程合約是寫移
      植，怎會變成移除，被告庚○○那時並沒有提醒被告丙○○樹木已經砍除，且當時在趕年度結算，急著報出去等情
      ，亦經被告庚○○供明在卷（詳見本院92年10月29日準備
      程序筆錄第2 頁），被告丙○○所辯：當時伊之重心在兒
      童遊戲組具之安全、造型牆等等硬體設備之缺失上，根本
      沒有想到樹木會被砍除的問題等語，核與當時具體情狀並
      無不合。
  ５、本件工程因施工中有諸多瑕疵，經南港區公所會同淨土工
      作室先後於89 年11 月25日、27日會勘，發現有諸多缺失
      ，被告丙○○一再督促被告庚○○行文要求日元營造公司
      改善，南港區公所嗣以工程缺失為由扣款，結算後日元營
      造公司實際上僅領得三百六十二萬一千八百八十三元，且
      因日元營造公司未善盡保固問題，被告丙○○簽報將其所
      繳保固金沒收，同時並報請行政院公共工程委員會，將其
      公司資料登錄於「政府採購資訊公告系統」內之「拒絕往
      來廠商」，被告丙○○見到被告庚○○讓己○○使用辦公
      室內電腦亦當場斥責，嗣後並以被告庚○○怠忽職守簽請
      懲處，業如前述，堪認被告丙○○對於本件工程之瑕疵緊
      追不捨，並無懈怠情事，且對於被告庚○○、日元營造公
      司，並無任何徇私或偏袒之處，其對於喬木36株已遭砍除
      一事苟已知悉，必加處理，自無反其道而行，故意要求被
      告庚○○為不實之登載之理。
　６、綜上所述，依照卷內所附資料，尚不足以認定被告丙○○
      明知前述喬木36株已遭砍除，而故為要求被告庚○○將竣
      工圖、結算明細表上有關喬木移除之記載修改為喬木移植
      ，復在以喬木移植記載之監工日報表核章，被告所為核與
      刑法第216 條、第213 條公務員登載不實之構成要件尚屬
      有間，揆諸前揭說明，自應為被告丙○○無罪之諭知。
（四）被告庚○○、辛○○二人知悉前述喬木36株已遭砍除，監
      工日報表記載為喬木移植，渠二人仍在其上蓋章、核章，
      嗣在已修改為喬木移植之竣工圖、結算明細表上蓋章、核
      章，被告庚○○於驗收報告驗收意見欄記載「喬木、…、
      …保活六個月，40％保活金九萬七千三百十二元」，即將
      該喬木36株仍論以喬木移植，要求日元營造公司提供該部
      分之保活款二萬三千六百五十七元，有卷附驗收報告可據
      ，被告庚○○、辛○○二人確實明知為不實事項仍為登載
      ，固已明確。然查：
　１、本件喬木移植36株，依工程合約之記載，每株單價一千六
      百四十二．八六元，其單價分析有斷根（含切口處理、地
      平復舊及清運等）、吊運費、栽植費、保護支架、客土及
      堆肥、養護費及零星工料等工料項目，起訴書認其中斷根
      、吊運費應屬喬木砍除運棄的酬勞，其餘則為喬木養護的
      酬勞，每株喬木砍除運棄的酬勞合計為三六九．四一元（
      即一百五十四．三元與二一五．一一元之加總），本件工
      程喬木36株，若係砍除，則只須支付砍除運棄的價款一萬
      三千二百九十八．七六元，無須再支付養護保活的價款。
      而被告庚○○既於驗收後以合約喬木移植之原價計付，因
      認南港區公所因此受有溢付日元營造公司四萬五千八百四
      十四．二元之損害，固非無據。且前述喬木36株依工程合
      約約定係採移植方式，施工中因無法覓得移植處所，必須
      改為砍除，被告庚○○、辛○○理應循變更設計方式改為
      喬木移除，捨此不由，逕行交由承包商砍除，其作法確有
      不是。然而將喬木砍除，其所須費用固不包括栽植費、保
      護支架、客土及堆肥、養護費及零星工料等工料項目，惟
      亦非僅限斷根、吊運之費用，尚須包括斷根、切段及將之
      運至廢棄場運棄及廢棄場之場費等費用，就人口密集土地
      稀有之台北市而言，運棄費用至為可觀，砍除樹木全部所
      需金額不下於移植費用，已經證人戊○○、丁○○證述在
      卷（詳見本院93年8 月10日審判筆錄第10頁、94年11月15
      日審判筆錄第6 頁），此從台北市大同區公所發包工程之
      單價分析表，單就原有植栽拆移清運，單價高達一千九百
      七十九元一節亦可證，顯見起訴書係因漏論運棄費用，致
      有前述誤會。被告庚○○、辛○○苟循變更設計方式將喬
      木36株改為砍除，南港區公所所應支付費用不下於現已付
      予日元營造公司，已屬明確。更何況被告庚○○以喬木移
      植為由，於驗收報告上要求日元營造公司繳納喬木36株之
      保活金二萬三千六百五十七元，因喬木既已砍除，日元營
      造公司日後自不可能再以保活期限過後，喬木存活為由要
      求退款，益證南港區公所就此並無損害之發生。
  ２、訊之被告辛○○供稱：最早提出之結算明細表初稿，伊僅
      算移除費用，未算栽植及保活之費用等語（詳見本院92年
      5 月30日訊問筆錄第18頁）。證人戊○○亦供稱：伊所提
      出之結算明細表初稿，喬木移植項目費用原列「零」，新
      增喬木移除，列了三萬多元；當時結算書初稿未申請移植
      費用，之後不知南港區公所有無照准，不知如何刪改（詳
      見90年偵字第9098號卷三第106 頁）。被告庚○○復稱：
      結算明細表初稿係己○○到南港區公所以電腦繕打，增列
      了喬木移除這個項目，價款約五萬多元，伊告訴己○○此
      單項價格不得超過喬木移植，戊○○便降為三萬多元，伊
      稱喬木移除項內和有挖除運棄之費用，應列在雜項運什費
      項下，戊○○乃將三萬多元，平均改列在雜項運什項及喬
      木移除項下，嗣因被告丙○○指稱與工程合約內容不符，
      而改依合約內容而重新制作等語（詳見90年偵字第9098號
      卷三第123 頁），顯見被告庚○○、辛○○及戊○○於辦
      理結算時，渠等之主觀上均努力避免日元營造公司溢領多
      餘款項，渠等雖於監工日報表上為喬木移植之記載、核章
      ，結算明細表初稿經被告丙○○糾正後，因而改為喬木移
      植之記載（被告辛○○嗣後在其上蓋章），渠等均無因此
      致使南港區公所發生損害之知與欲，洵屬灼然。
  ３、本件工程係於89年10月開工，經限定於同年11月20日完工
      ，期間因象神颱風來襲，日元營造公司申請展延七天，南
      港區公所以該工程有時程限制為由，竟未准予展延，有日
      元營造公司89年11月5 日新景字第08252 號函、南港區公
      所89年11月14日北市南經字第8921595100號函影本各1 件
      在卷可參，足證本件工程施工時程甚為緊迫。且本件喬木
      36株遍佈萬福公園各處，如未移走，本件工程無法全面整
      地，工程無法開展，當可預見。再日元營造公司於同年12
      月27日始申報完工，此距離年底之預算結算終了僅剩四日
      ，南港區公所隨即排定翌（28）日初驗，並趕於同月30日
      驗收完畢而辦理結算，時間十分匆促，此從驗收記錄係採
      抽驗方式為之，未抽驗部分責由廠商及監工人員負責一情
      亦可明瞭。依此時程，被告庚○○、辛○○苟先簽報變更
      設計，再經上級長官層層核定將前述喬木改採砍除方式後
      再進行施工，時程上必無法趕上該年度之年度結算，洵屬
      明確。又本件工程係限期完工之工程，如未在期限內完工
      ，因已將過年，經費必須辦保留，然而辦保留程序非常花
      時間，到時會拖上好幾個月，亦經證人丁○○證述在卷（
      詳見本院94年11月15日審判筆錄第6 頁）。而被告庚○○
      於指導己○○制作結算明細表時，係因趕著年度結算，急
      著報出去，而匆忙為之；證人己○○至南港區公所前，證
      人戊○○曾交代：年度終了，要封關，再拖下去就來不及
      領錢，要儘量配合等語；證人戊○○嗣至南港區公所，見
      造型牆之金額被剔除，心情不好，因公司年底急著要錢，
      所以沒有和南港區公所計較，亦如前述。是本件工程中除
      南港區公所承辦人員被告庚○○因為趕年度結算，而無暇
      顧及相關資料之正確性外，廠商戊○○亦因趕在年度終了
      前結算完畢好及早領錢，對於本件工程款項之多寡亦無心
      計較，足認被告庚○○、辛○○二人明知喬木36株已遭砍
      除，仍以移植簽報，其目的係在遷就於公家機關之年度結
      算作業，並無不法之犯意至明。且前述喬木36株係屬雜木
      ，已經被告庚○○、辛○○陳明在卷，除珍惜生命及大自
      然之外，應無不可砍除之理由。證人丁○○並證稱：喬木
      如須移出公園，大部分多採砍除方式等語，是前述喬木36
      株為了順利施工，將之砍除一事，實際上並無任何不妥，
      且為台北市民政局所能接受。
  ４、綜上，本件被告庚○○、辛○○汲汲於本件工程能依限完
      工，並配合公家機關之預算制度，趕在年底前辦理結算完
      畢，而未能顧及依照相關程序規定，其主觀上係為爭取時
      間，達成上級所交付使命，殆可認定，渠二人並無欲使南
      港區公所發生損害之主觀犯意，且事實上亦不致使南港區
      公所發生損害已明。至被告庚○○、辛○○二人辦理本件
      工程容有未盡全責或未依行政管理之相關規定辦理，事前
      未辦理變更設計即逕行同意將喬木砍除，事後未向上級長
      官報告以及早因應，致相關工程報表之記載與事實不符，
      造成上級長官行政管理上之困擾與窒礙，此為行政疏失，
      揆諸上揭說明，應循行政處分方式處理，自不得據此逕論
      被告庚○○、辛○○二人應負登載不實之刑責。準此，被
      告庚○○、辛○○二人所為亦與刑法第216 條、第213 條
      、第215 條所定構成要件不合，亦應為無罪之諭知。
據上論斷，應依刑事訴訟法第301 條第1項，判決如主文。
本案經檢察官鄭嘉欣到庭執行職務
中　　華　　民　　國　　94　　年　　12　　月　　23　　日
                  刑事第六庭審判長法  官  李  育  仁
                                  法  官  黃  潔  茹
                                  法  官  姜  麗  香
以上正本證明與原本無異。
如不服本判決，應於判決送達後10日內，向本院提出上訴狀。
                                  書記官　陳　玉　珍
中　　華　　民　　國　　94　　年　　12　　月　　28　　日
